臺灣臺南地方法院刑事判決　　　　　　　 95年度易字第629號
公　訴　人　臺灣臺南地方法院檢察署檢察官
被　　　告　丙○○
　　　　　　　　　　區戶政事務所）
上列被告因詐欺案件，經檢察官提起公訴 （94年度調偵字第57號
），本院判決如下：
    主  文
丙○○無罪。
    理  由
一、公訴意旨略稱：(一)丙○○於民國（下同）92年6月初起，已
    陷支付困難，竟意圖為自己不法之利益，在臺南市○區○○○路2段80巷13號住處，向乙○○佯稱請其為章某之前揭房
    屋作室內設計並裝潢云云，致乙○○不疑有他，而與丙○○
    訂立工程合約，雙方約定總工程款為新台幣（下同）90萬元
    ，乙○○於92年6月20日即進場施作，丙○○即交付1紙他人
    簽發、金額為30萬元、同年7月間到期之支票，作為工程頭
    期款。詎料上開支票屆期竟遭退票，丙○○乃以現金23萬元
    換回上開支票，並另交付1紙案外人得凱科技社甲○○簽發
    ，金額為30萬元，同年8月25日到期之支票，作為支付第二
    期工程款之用，以取信於乙○○，使其誤信丙○○確有給付
    工程款之意，而繼續施作，並於同年8月初全部完工，此時
    丙○○再交付1紙由案外人王照希簽發，同年9月25日到期，
    金額為30萬元之支票1紙予乙○○，做為支付工程尾款，事
    後乙○○提示上開2紙支票，均不獲付款，丙○○亦避不見
    面，乙○○始知受騙。(二)丙○○又基於意圖為自己不法利益
    之概括犯意，於92年7月底，佯以17萬6千元之價格委請戊○○為其前揭住宅施作換裝窗簾工程，並先給付定金2萬6千元
    ，戊○○未察其詐，即於同年7月底進場施作，並於同年8月
    初完成全部窗簾之裝置，丙○○即交付案外人旭偉企業行詹
    春景所簽發，金額15萬元，發票日92年9月10日之支票1紙，
    充作工程尾款，該支票屆期提示，亦遭拒絕付款，追索無效
    ，戊○○方覺受騙。因認被告丙○○涉犯刑法第339條第2項
    之罪嫌云云。
二、
  (一)按犯罪事實，應依證據認定之，無證據不得認定其犯罪事實
    ；又不能證明被告犯罪者，應諭知無罪之判決，刑事訴訟法
    第154條第2項、第301條第1項分別定有明文。次按事實之認
    定，應憑證據，如未能發現相當證據，或證據不足以證明，
    自不能以推測或擬制之方法，為裁判基礎；認定不利於被告
    之事實，須依積極證據，苟積極證據不足為不利於被告之事
    實認定時，即應為有利於被告之認定，更不必有何有利之證
    據；又認定犯罪事實所憑之證據，雖不以直接證據為限，間
    接證據亦包括在內；然而無論直接或間接證據，其為訴訟上
    之證明，須於通常一般之人均不致有所懷疑，而得確信其為
    真實之程度者，始得據為有罪之認定。最高法院40年台上字
    第86號、30年上字第816號、76年台上字第4986號分別著有
    判例可資參照。
  (二)按刑事訴訟法第161條已於91年2月8日修正公布，修正後同
    條第1項規定：檢察官就被告犯罪事實，應負舉證責任，並
    指出證明之方法。因此，檢察官對於起訴之犯罪事實，應負
    提出證據及說服之實質舉證責任。倘其所提出之證據，不足
    為被告有罪之積極證明，或其闡明之證明方法，無從說服法
    官以形成被告有罪之心證，基於無罪推定之原則，自應為被
    告無罪判決之諭知，最高法院著有92年度台上字第128號判
    例可資參照。
三、本件公訴人認被告丙○○涉有詐欺罪嫌，無非以告訴人乙○○、戊○○之指訴及被告所交付之支票屆期均退票，有支票
    、退票理由單各3紙可稽，且前揭房屋裝潢工程完工後不久
    即將房屋轉售他人，其裝潢之目的係欲藉此改善房屋賣相等
    為據。訊據被告丙○○固坦承交付與告訴人之3紙支票均退
    票，且系爭房屋亦已出售他人無誤，惟矢口否認有何詐欺犯
    行，辯稱：伊朋友甲○○有在做公家的工程工作，伊相信他
    ，伊借款280多萬元給甲○○，甲○○交給伊3張他本人的票
    ，金額1張是80萬元，1張是53萬元，1張是30萬元，餘款就
    是以客票支付，用這樣清償欠伊的款項，但是甲○○從來沒
    有拿過現金還給伊，繪圖款伊有先交付9萬元給乙○○，契
    約裡有約定支付工程款的各期給付時間，在開始施作時，伊
    就同時給乙○○3張支票。戊○○換裝窗簾部分是乙○○設
    計的一部分，戊○○是乙○○找來的。而房子是因為伊無力
    支付銀行本金和利息，陳朝和就說不如賣一賣，伊也把房子
    賠錢賣出去，不是因此而有獲利等語。
四、按刑法第339條第1項詐欺罪之成立，以意圖為自己或第三人
    不法所有，以詐術使人將本人或第三人之物交付為要件。所
    謂以詐術使交付，必須被詐欺人因其詐欺而陷於錯誤，若其
    所用方法，不能認為詐術，亦不致使人陷於錯誤，即不構成
    該罪，最高法院46年度台上字第20號著有判例可參。故詐欺
    罪之成立，首要即被告有施用詐術使被害人陷於錯誤，經查
    ：
  (一)告訴人戊○○到庭證稱：「（檢察官問：為被告施作此窗簾
    工程是自己去找的或是他人介紹？）是乙○○介紹的。（檢
    察官問：當時乙○○介紹此工程時，有無提及被告的經濟狀
    況要你留意？）沒有。」、「（審判長問：你與被告接洽要
    施作此工程時，被告有無告訴你何語言，使你決定要承作此
    一工程？）沒有。」、「（陪席法官王法官問：什麼原因讓
    你承作此工程？）因為我相信乙○○，而且乙○○已經開始
    在施作，且他的工程已經快施作完畢了。」等語（見本院卷
    第72、76頁）而告訴人乙○○則結證稱：「（檢察官問：被
    告有無告訴你他被人家倒帳或是他在外有一筆債權可以收取
    後就可以清償給你？）被告丙○○於92年7月間於聊天時，
    有告訴我他生意上有一筆錢沒有收取回來，但是並沒有說他
    的資力有惡化情形。」、「（審判長問：被告有無就其財務
    狀況作出何種保證，致使你決定承攬此一工程？）沒有。（
    審判長問：收得第二、三張支票時，你向銀行照會，照會結
    果如何？）該二張支票的帳戶已經拒絕往來了。（審判長問
    ：既然已經是拒絕往來戶的支票，為何還會收取該兩張支票
    ？）我們的生意是基於誠信，丙○○既然告訴我沒有問題，
    我就相信，不會有其他的懷疑。」等語（見本院卷第82、83
    頁）從告訴人所言可知其2人於承攬被告之工程時，被告確
    實並無施用何詐術使其等陷於錯誤始決定接下此項裝潢工程
    ，且被告亦未曾就其資力為何特別保證以加強告訴人承接工
    程之意願。
  (二)又告訴人乙○○、戊○○所被告所交付之支票屆期固均退票
    ，有支票、退票理由單各3紙可稽，惟告訴人乙○○既於收
    取支票時已向銀行查證知悉所收取之2張支票業已列為拒絕
    往來戶，足見被告並無隱瞞其事而使告訴人陷於錯誤。且告
    訴人亦知被告有錢被借走未予歸還之事實，參以被告提出之
    本院准許就甲○○簽發之本票強制執行之裁定1紙（本院92
    年度票字第4262號民事裁定，附於94調偵57卷第33頁）1紙
    ，足徵被告確是因遭案外人甲○○借款未還始陷於無力支付
    工程款之困境。況依被告聲請本票裁定強制執行之金額為84
    萬元，交付告訴人之3紙支票金額合計為75萬元，若甲○○
    能按時兌現該支票，則用以支付本件積欠之工程款82萬元應
    是游刃有餘。
  (三)再有關房屋出售乙節，證人陳朝和亦於準備程序時到庭結證
    稱：「（法官問：此房屋究係何人所有？）那是因為丙○○
    女朋友的母親要辦貸款，但是丙○○沒有薪資所得扣繳憑單
    ，而我在統一企業服務，有此薪資所得扣繳憑單，銀行願意
    授信給我，才登記在我名下，用以向銀行辦理貸款。」、「
    後來繳了三、四期後，有延滯繳納情形，我接到銀行的通知
    ，就告訴他們，如果沒有辦法繳納，要處理掉，後來他們就
    賣掉了。」（見本院卷第30、32頁）足證乃是系爭房屋登記
    名義人陳朝和建議始出售該屋無訛。同時該屋出售後確有清
    償銀行設定之750萬元貸款無誤，並有大眾商業銀行西台南
    分行95年7月19日西台南發字第029號函及所附抵押權塗銷申
    請書可稽。（見本院卷第37頁）另公訴意旨謂被告請告訴人
    等裝潢該屋無非是要增加該屋之賣相云云。然系爭房屋乃於
    92年4月4日始完工，有建物登記謄本可考（見93年度偵緝字
    第1132號卷第28頁），既是新完工之房屋應甚易脫手，何需
    裝潢增加賣相？若被告真有意詐欺，於出售該屋收取屋款時
    即可捲款逃逸，何必塗銷高額之銀行貸款。況詐取屋款所得
    金錢遠高於裝潢之利益，被告何必捨多取少？且請告訴人裝
    潢被告亦已付出20多萬元現金，但出售房屋所得淨利益則未
    必多於已支出之該筆費用，被告如有心詐欺，為何捨近求遠
    ，徒增諸多麻煩？損人又未必獲利，雖至愚之人亦不為也。
  (四)末查，民事上之債務不履行，縱係出於可歸責於債務人之事
    由，苟無足以證明債務人自始蓄意以此行詐之積極證據，亦
    不得以事後不履行債務之事實，推定其具有刑事犯罪之故意
    。本件被告固未付期給付裝潢之費用，惟被告陷於支付不能
    ，乃肇因於借款與案外人甲○○，而甲○○所交付之票據又
    均退票所致，同時告訴人均已證稱承攬工程之時被告並無施
    用詐術使其等陷於錯誤而承接該裝潢工程，則自不得僅因此
    債務不履行之客觀結果，即推論被告於請告訴人裝潢之初即
    存有詐欺得利之主觀犯意，被告與告訴人雙方之債務糾葛自
    應另循民事途逕解決。揆諸首開判例之意旨，被告所為尚與
    詐欺罪之構成要件不相當，當不能以詐欺罪相繩。職是，告
    訴人指摘被告未付清報酬而有詐欺意圖洵屬無據。此外，復
    查無其他足可證明被告犯詐欺得利罪之積極證據，自應諭知
    無罪判決。
五、據上論斷，應依刑事訴訟法第301條第1項，判決如主文。
本案經檢察官丁○○到庭執行職務。
中　　華　　民　　國　　96　　年　　2　　 月　　15　　日
　　　　　刑事第八庭    審判長法  官　彭喜有
                              法  官  王慧娟
                              法  官  李東柏
以上正本證明與原本無異。
如不服本判決應於送達後10日內向本院提出上訴狀。
　　　　　　　　　　　　　　　書記官　黃傳鈞
中　　華　　民　　國　　96　　年　　2　　 月　　15　　日
